臺灣高等法院民事判決　　　　　　　　　　93年度再字第58號
再　審原告　乙○○
再　審被告　甲○○
訴訟代理人　楊嘉中律師
上列當事人間請求返還無權占有土地等事件，再審原告對於中華
民國 93年7月28日本院92年度上字第1183號確定判決，提起再審
，本院於中華民國94年6月7日言詞辯論終結，判決如下：
    主      文
再審之訴駁回。
再審之訴訴訟費用由再審原告負擔。
    事實及理由
一、再審原告主張略以：其發現新事實新證據，即再審原告前手
    之60中使字第539號使用執照，有關建物門牌中和市○○路○
    段70巷弄34號房屋（下稱系爭房屋）之新建集合住宅竣工位
    置及配置圖、竣工平面及立視圖、門窗樑柱配筋圖、建築物
    剖面圖；並依台灣省結構工程技師公會鑑定報告略以若示意
    圖A2主體建物拆除標的物四隅之東南角一隅，應予適當補強
    ，否則整體結構安全堪虞等語。故法院應極易推知、或應依
    職權闡明及調查證據。原確定判決逕認不影響安全結構，實
    有突襲，亦違經驗法則、論理法則，並違最高法院第79年第
    1 次民庭決議意旨。衡量再審被告就系爭土地行使權利所得
    利益甚微，卻恐影響整體結構安全，系爭土地市價至多亦僅
    為 2萬2865元，與再審原告因此所受損害甚大，再審被告顯
    係以損害他人為主要目的。依內政部營建署代辦建築物耐振
    能力詳細評估工作共同供應契約第4項第1款計算，拆除系爭
    建物後之補強措施費用估約30餘萬元，此可傳訊台北市結構
    技師公會常務理事曾慶正為證即明。再審被告前手女兒何維
    芹自承現使用即原始建物範圍等語，再審被告前手並曾出具
    土地使用權證明書以同意使用，再審被告亦自認初購時所見
    即現狀等語，其明知有越界建築，而有默許系爭土地越界使
    用，自無損害賠償及不當得利之可言，並有民法第 796條有
    關鄰地所有人如知其越界而不提出異議，不得請求移去或變
    更建築之適用，原法院未加審酌，亦違民事訴訟法第 222條
    自由心證應斟酌全辯論意旨之規定。從而，原確定判決違反
    民法第148條、第215條、第796條、最高法院 84年台上字第
    1242號、76年台上字第2505號、67年台上字第 800號等判例
    ，其消極不適用法規，自有民事訴訟法第496條第一項第1款
    、13款、第 497條之再審事由，爰求為將原確定判決關於命
    再審原告應將坐落台北縣中和市○○段 623地號土地上如原
    確定判決附圖二所示Ａ2部分、面積 0.85平方公尺之地上物
    拆除，將土地返還再審被告，暨命再審原告應給付再審被告
    11424 元部分廢棄，駁回再審被告於前程序關於前開部分之
    訴等語。
二、再審被告則以：再審原告未依民事訴訟法第 501條第1項第4
    款表明遵守不變期間之證據，即不合法。再審理由所提事實
    及法律陳述，與原確定判決訴訟程序所提完全相同，且再審
    理由，應僅止於指責原確定判決證據取捨、認定錯誤，況占
    用道路用地之建物即需拆除，無主體建物或附屬建物之不同
    ，再審之訴為無理由等語，資為抗辯。
三、查再審原告主張本院確定判決有民事訴訟法第496條第1項第
    1款、13款、第497條之再審事由，無非以其經台灣省結構工
    程技師公會鑑定結果，若將如原確定判決圖A2部分建物拆除
    ，則標的物四隅之東南角一隅，應予適當補強，否則整體結
    構安全堪虞。原確定判決逕認不影響安全結構，實有突襲，
    亦違經驗法則、論理法則，並違最高法院第 79年第1次民庭
    決議意旨。次查系爭土地行使權利所得利益甚微，系爭土地
    市價至多亦僅為2萬2865元，而拆除如確定判決附圖二Ａ2部
    分，影響建物結構安全，且拆除系爭建物後之補強措施費用
    高達約30餘萬元，再審原告因此所受損害甚大，再審被告顯
    係以損害他人為主要目的，再審被告有權利濫用之違法。再
    查再審被告亦自認初購時所見即現狀，明知有越界建築，而
    有默許系爭土地越界使用，自無損害賠償及不當得利之可言
    ，並有民法第 796條有關鄰地所有人如知其越界而不提出異
    議，不得請求移去或變更建築之適用，原法院未加審酌，亦
    違民事訴訟法第 222條自由心證應斟酌全辯論意旨之規定。
    原確定判決違反民法第 148條、第215條、第796條、最高法
    院84年台上字第1242號、76年台上字第2505號、67年台上字
    第800號等判例等語，為其論據。
四、按所謂適用法規顯有錯誤者，不包括漏未斟酌證據及認定事
    實錯誤之情形在內（最高法院 63年台上字第880號判例參照
    ）。故民事訴訟法第 496條第1項第1款所謂適用法規顯有錯
    誤，係指確定判決所適用之法規，顯然不合於法律規定，或
    與司法院現尚有效及大法官會議之解釋，或最高法院現尚有
    效之判例顯然違反者而言。至認定事實錯誤、取捨證據失當
    或判決不備理由，則不在該條款適用之列。本件再審原告就
    本院確定判決本於職權所為認定事實、取捨證據，漫肆指摘
    ，並無可取。再最高法院 79年度第1次民事庭會議決議，係
    為研究民事事件第二審與第三審調查證據認定事實職權之界
    限與第三審自為判決之範圍所為之決議，作為最高法院內部
    參考之用，對下級審並無拘束效力，再審原告指摘本院確定
    判決違反再最高法院 79年度第1次民事庭會議決議，亦屬無
    稽。而民事訴訟法第496條第1項第13款所謂當事人發見未經
    斟酌之證物或得使用該證物者，係指前訴訟程序事實審之言
    詞辯論終結前已存在之證物，因當事人不知有此，致未經斟
    酌現始知之者而言，若其證據在前訴訟程序中根本不存在，
    自不得據為再審之理由。本件再審原告所謂台灣省結構工程
    技師公會鑑定報告，係於原確定判決之後，由再審原告委託
    台灣省結構工程技師公會所作鑑定，有該公會 93年8月26日
    鑑定報告可稽（外放），核與民事訴訟法第496條第1項第13
    款規定不符；又，發見人證，不能據為再審之訴之事由，為
    民事訴訟法第461條第1項第10款（舊法）之當然解釋。以發
    見同款所稱之新證物為理由提起再審之訴時，本於同一旨趣
    ，自亦不許以發見之人證與發見之新證物合用為證（最高法
    院23年上字第2951號判例參照），再審原告請求訊問結構技
    師曾慶正，亦無訊問必要。
五、次按對於第二審確定終局裁判，如就足影響於判決之重要證
    物漏未斟酌者，固得依民事訴訟法第 497條規定，提起再審
    之訴。惟查本件再審原告所稱本院92年上字第1183號原確定
    判決，所漏未斟酌之重要證據，即複丈成果圖、證人何維芹
    之筆錄、土地使用同意書、使用執照等，原確定判決業經審
    酌，認該證物為不足採，並載明該證物何以不足採之理由（
    見上開確定判決事實及理由欄第六項）。是則再審原告主張
    原確定判決就上開之重要證物漏未斟酌等語，自非實在，為
    無可取。且所謂「重要證物漏未斟酌」，係指當事人在前訴
    訟程序已經提出，第二審確定判決漏未於判決理由中斟酌者
    而言；再審原告就其於前訴訟程序所未經提出之證物，而於
    確定判決後所另為之鑑定報告，或所重新取得之資料，亦與
    「重要證物漏未斟酌」之要件不合。原確定判決並已敘明其
    餘之攻擊防禦方法（證物），核與判決結果不生影響，不予
    一一論述，是則原確定判決就再審原告所提出之證物，業經
    一一審酌，並無漏未斟酌之情形，再審原告依民事訴訟法第
    497條規定，提起再審，尚非有據。
六、本件事證已臻明確，兩造其餘之陳述及其攻擊防禦方法，經
    審酌核與判決結果不生影響，不再一一論述，併此敘明。
據上論結，本件再審之訴為無理由，依民事訴訟法第78條判決如
主文。
中　　華　　民　　國　　94　　年　　6 　　月　　21　　日
              民事第九庭    審判長法　官  吳景源
                                  法  官  滕允潔
　　　　　　　　      　　　　　  法  官  連正義
正本係照原本作成。
不得上訴。
中　　華　　民　　國　　94　　年　　6 　　月　　21　　日
　　　　　　　　　　　　　　　　　書記官  張永中
